【裁判字號】    96,交聲,1769
【裁判日期】    970328
【裁判案由】    交管條例聲異
【裁判全文】
臺灣板橋地方法院交通事件裁定        96年度交聲字第1769號
原處分機關  交通部公路總局臺北區監理所蘆洲監理站
異  議  人
即受處分人  甲○○
上列異議人因違反道路交通管理處罰條例案件，對於交通部公路
總局臺北區監理所蘆洲監理站於民國九十六年九月二十八日所為
北監蘆字第裁四六－Ａ九Ｉ七００五六四號裁決處分（原舉發通
知單：北市警交大字第Ａ九Ｉ七００五六四號），聲明異議，本
院裁定如下：
    主  文
原處分撤銷。
甲○○不罰。
    理  由
一、聲明異議意旨略以：異議人即受處分人甲○○雖於民國九十
    一年八月二十三日十五時三十五分許，在臺北市○○○路與
    仁愛路一段路口，因有「駕車行駛人行道」之違規事實，經
    員警開單告發。然該件罰單，異議人已於九十二年十月十五
    日至郵局匯以新臺幣（下同）一千二百元的匯票寄送至交通
    部公路總局臺北區監理所蘆洲監理站繳交罰款，此有異議人
    所附之郵政國內匯款執據一紙可證，何以再次裁罰，為此不
    服，請求撤銷原處分等語。
二、經查：
  (一)本件異議人前於八十九年十月十八日及九十一年八月二十三
    日各有一件違規案件，罰單號碼各為Ａ00000000號
    （以下稱前案）及Ａ九Ｉ七００五六四號（以下稱本案），
    並均各處以罰鍰一千八百元，此有一次裁決查詢報表及違規
    主檔案查詢結果各一紙在卷足憑；而本件異議人所附之郵政
    國內匯款執據，係於九十二年十月十五日以匯票（匯票號碼
    ：00000000000號）繳交罰鍰一千二百元，惟從
    前揭匯款執據及本院依職權向臺灣郵政股份有限公司調閱之
    前揭匯票影本，均無從得悉異議人係繳交哪一筆違規罰款；
    另據原處分機關稱異議人前揭匯票係繳納前案之違規罰鍰，
    然依前所述，不論係前案或本案，裁處罰鍰均為一仟八百元
    ，並非異議人所繳納之一千二百元；且本院又依職權函請原
    處分機關檢送前案之裁決書供本院參考，然經原處分機關函
    覆結果稱：「保存屆滿期限予以銷毀，故無法提供相關資料
    供參」，此有交通部公路總局台北區監理所蘆洲監理站九十
    六年十二月十一日北監蘆字第０九六六００五四七七號函附
    卷可稽，則本件異議人前揭匯票究竟是否如其所述係繳交本
    案之違規罰單，抑或係如原處分機關所述係繳交前案之違規
    罰單，已有疑義。
  (二)又按時效制度與人民權利義務有重大關係，其目的在於尊重
    既存之事實狀態，及維持法律秩序之安定，與公益有關，須
    逕由法律明定，不得授權行政機關衡情以命令訂定或由行政
    機關依職權以命令訂之（司法院大法官解釋釋字第四百七十
    四號解釋理由書參照）。況國家刑罰權對於死刑、無期徒刑
    等此種重罪，尚設有追訴權時效制度（刑法第八十條以下參
    照），對於惡性輕微之行政罰，如妨害安寧秩序、善良風俗
    等，亦有社會秩序維護法第三十一條：「違反本法行為，逾
    二個月者，警察機關不得訊問、處罰，並不得移送法院。前
    項期間，自違反本法行為成立之日起算。但其行為有連續或
    繼續之狀態者，自行為終了之日起算」之裁處時效規定，則
    對於惡性更低之交通秩序罰，焉有放任而永久追訴處罰之理
    ？有鑑於此，行政罰法業於九十四年一月十四日經立法院三
    讀制定，同年二月五日經總統公布，該法第二十七條規定：
    「行政罰之裁處權，因三年期間之經過而消滅」、「前項期
    間，自違反行政法上義務之行為終了時起算。但行為之結果
    發生在後者，自該結果發生時起算」，其立法理由略以：「
    本條係有關行政罰裁處權時效之規定。按行政罰裁處權之行
    使與否，不宜懸之過久，而使處罰關係於不確定狀態，影響
    人民權益，惟亦不宜過短，以免對社會秩序之維護有所影響
    」等語，可知公路監理主管機關對於違反道路交通管理事件
    行為人，其是否行使裁罰權，實不宜久懸不決，而使處罰關
    係處於不確定狀態，致影響人民權益（參照臺灣高等法院九
    十六年度交抗字第九０二號裁定）。準此，足悉時效制度之
    功能，實為求法秩序之早日確定所必要，自不容行政機關作
    出違背此一法秩序安定原則之舉措。
  (三)次按，行政行為應受法律及一般法律原則之拘束；又行政行
    為應以誠實信用之方法為之，並應保護人民正當合理之信賴
    ，行政程序法第四條、第八條分別定有明文。行政行為應以
    誠實信用之方法為之，及需符合信賴保護原則，早為我國學
    界及實務界所肯認，前揭行政程序法有關之規定，係此一原
    則之明文化，且係法律所揭示之行政程序保障原則，乃行政
    法理上具有憲法位階之法律原則，故前揭行政程序法、行政
    罰法規定，於行政機關作出之行政行為，均應予以適用。至
    所謂「誠實信用原則」，係在具體的權利義務之關係，依正
    義公平之方法，確定並實現權利之內容，避免一方犧牲他方
    利益以圖利自己，應以權利人及義務人雙方利益為衡量依據
    ，並應考察權利義務之社會上作用，於具體事實妥善運用之
    方法。是如發生於行政罰法施行前之交通違規行為，公路監
    理主管機關長期怠於作成裁決，不但使裁處權長久處於懸而
    未決狀態，且致使異議人遭受處罰機關突襲性之行政裁罰，
    因此蒙受重大之不利益，顯已違反人民對於交通裁罰制度之
    合理信賴，亦與誠實信用原則有悖，且違反情節重大；況處
    罰機關長時間延宕而未作出裁決或裁決後遲未執行，如人民
    對於違規事實有所爭執，往往亦因時隔久遠，致未能立即提
    出有利之證據，實影響其權益甚鉅。故而，處分機關長時間
    怠於執行交通裁罰處分之不利益，應責由其自行承擔，並無
    轉嫁由人民承受之理。
  (四)查本件異議人之前開違規行為，係經臺北市政府警察局於九
    十一年八月二十七日以北市警交大字第Ａ九Ｉ七００五六四
    號舉發違反道路交通管理事件通知單舉發，其上記載違規時
    間為九十一年八月二十三日十五時三十五分，應到案日期為
    九十一年九月七日前，惟本件原處分機關裁決日期為九十六
    年九月二十八日，亦即係在異議人違反本條例行為後五年餘
    始作出裁決處分，顯已有逾法秩序之安定性。再者，因本件
    異議人對於已否繳交罰鍰有所爭議，而因裁處時間之延宕，
    致無法查得異議人前開以匯票所繳交罰款之裁決處分內容為
    何，故而，原處分機關長時間怠於執行交通裁罰處分之不利
    益，應責由其自行承擔，自無轉嫁由人民承受之理。
三、綜上所述，原處分機關之裁決處分既有前開可議之處，故本
    件異議為有理由，原處分應予撤銷，另諭知異議人不罰，以
    期適法。
據上論斷，應依道路交通案件處理辦法第二十條，裁定如主文。
中    華    民    國    97    年    3     月    28    日
                        交通法庭  法  官  王士珮
上列正本證明與原本無異。
如不服本裁定，應於裁定送達後五日內向本院提出抗告狀。
                                  書記官  郭晉良
中    華    民    國    97    年    3     月    28    日


司法院資訊處製作；財團法人民間司法改革基金會備份。
